臺北高等行政法院判決　　　　　　　　　　　 九十一年度簡字第六三○號
　　原　　　告　甲○○
　　訴訟代理人　袁震天律師
　　複代理人　　許祺昌會計師
　　　　　　　　吳雅惠會計師
　　被　　　告　財政部臺北市國稅局
　　代　表　人　張盛和（局長）住同右
　　訴訟代理人　乙○○
右當事人間因八十六年度綜合所得稅事件，原告不服財政部中華民國九十年七月九日
台財訴字第○九○○○○五三六三號訴願決定，提起行政訴訟。本院判決如左：
　　主  文
原告之訴駁回。
訴訟費用由原告負擔。
　　事  實
一、事實概要：緣原告民國（下同）八十六年度綜合所得稅結算申報，經被告核定綜
    合所得總額為新台幣（下同）二、五九○、七六一元，淨額為一、九四○、六○
    ○元，應補稅額二一、○○○元。原告對被告核定其出售「具多功能及調適之電
    話線路量測方法及系統」專利權（以下簡稱系爭專利權）予年盛科技股份有限公
    司（以下簡稱年盛公司）之收入，併課財產交易所得一○○、○○○元不服，主
    張出售系爭專利權收入係屬個人一時貿易所得，應按一時貿易盈餘純益率百分之
    六計課營利所得六、○○○元，縱使系爭交易屬財產交易，亦需考量創作系爭專
    利之必要成本費用等情，申經復查，未獲變更，提起訴願，亦遭決定駁回，遂提
    起本件行政訴訟。
二、兩造聲明：
　(一)原告聲明：1.訴願決定及原處分均撤銷。
              2.訴訟費用由被告負擔。
　(二)被告聲明：1.駁回原告之訴。
              2.訴訟費用由原告負擔。
三、兩造爭點：原告對被告核定其出售系爭專利權予年盛公司之收入併課財產交易所
              得一○○、○○○元，是否適法？
　(一)原告主張之理由：
    1.原告出售系爭專利屬所得稅法所稱之「一時貿易」，應以出售金額百分之六計
      入綜合所得總額課稅：
      (1)按「個人之綜合所得總額，以其全年左列各類所得合併計算之：第一類：營
        利所得：．．．個人一時貿易之盈餘皆屬之。」及「綜合所得稅個人一時貿
        易盈餘之單一純益率，自七十四年起調整為百分之六。」係為所得稅法第十
        四條第一項第一類及財政部七十三年十二月二十四日台財稅第六五四六八號
        函所明示。
      (2)查原告八十六年度出售系爭專利予年盛公司，屬非經常性之買賣行為，符合
        所得稅法第十四條所規定之「一時貿易」，原告應可依前揭財政部七十三年
        函釋之規定，以出售金額一○○、○○○元之百分之六，為營利所得，計入
        綜合所得總額課稅。
      (3)綜觀所得稅法之相關規定，並無明文區別同法第十四條第一項第一類「一時
        貿易所得」與同條項第七類「財產交易所得」，是本案之交易究應如何在法
        律上定性以適用正確之規定，不無疑義，然被告不察即逕行核定本案交易屬
        財產交易所得，殊嫌率斷。
    2.退萬步言，縱使系爭交易增益屬財產交易所得，被告亦需依據所得稅法第八十
      三條之規定計算必要成本費用，方不致產生「個人」之租稅待遇顯低於「營利
      事業」之違法情事：
      (1)按所得稅法第八十三條第一項規定：「稽徵機關進行各種調查或復查時，納
        稅義務人應提示有關各種證明所得額之帳簿、文據；其未提示者，稽徵機關
        得依查得之資料或同業利潤標準，核定其所得額。」職是，以營利事業申報
        營利事業所得稅為例，若有其帳簿、文據未齊備之情形，甚或全未提示帳簿
        、文據時，稅捐稽徵機關亦僅得將營業收入按同業利潤標準核算其必要成本
        費用，而非逕行核定其必要成本費用為零，準此，個人縱使無法提供財產交
        易必要成本費用之帳簿、文據，稅捐機關亦不得逕行核定個人出售財產之必
        要成本費用為零，而以財產出售之收入全額作為其所得額，方符合所得稅法
        第八十三條之規定。
      (2)財政部亦曾針對個人之財產交易所得作成其必要成本費用得比照所得稅法第
        八十三條之同業利潤標準計算之解釋函令，足證個人財產交易所得之核算，
        亦有所得稅法第八十三條之適用，自無疑義。
      (3)再者，營利事業依規定應設有帳簿、文據，其於未提示帳簿、文據之情形下
        ，尚得以同業利潤標準計算其必要成本費用，而依被告之核定方式，記帳能
        力較差之個人（財政部七十五年七月十六日台財稅字第七五四一四一六號函
        亦指出「個人一般多未設帳」）在未提示帳簿、文據之情形下卻不得認列任
        何必要成本費用，果此，被告之核定方式顯使原告遭受不公平之租稅待遇，
        不僅違反租稅法上之租稅公平原則及行政程序法第六條：「行政行為，非有
        正當理由，不得為差別待遇」規定，亦與「舉重以明輕」之訴訟法理有違，
        殊無足採。
    3.財政部曾就部分財產交易所得釋有明文，可採一定比率核算其必要成本費用，
      而本案專利權之出售同遭被告認定為財產交易所得，卻僅僅因財政部未有明文
      核釋是否得比附援引，即被排除適用，顯已違反租稅公平原則：
      (1)按「以推計課稅方法估計所得額時，應力求客觀、合理，使與納稅義務人之
        實際所得相當，以為租稅公平原則。」司法院大法官會議釋字第二一八號解
        釋要旨明文規定，揆諸上開解釋文意旨，憲法上之租稅公平原則，所要求者
        不僅限於形式平等之實現，且更強調實質平等之貫徹，合先敘明。
      (2)關於個人研究發明所獲專利權出售之所得，應如何計課所得稅乙節，財政部
        六十二年四月十六日台財稅字第三二七○七七號解釋函規定：「查所得稅法
        第十四條第一項第七類財產交易所得第一類規定：財產或權利為出價取得者
        ，以交易時之成交價額，減除原始取得之成本及一切改良費用後之餘額為所
        得額。」
      (3)查本件專利權交易之收入，被告既以所得稅法第十四條第一項第七類規定之
        財產交易所得核課，揆諸上開規定及前揭財政部六十二年解釋函令意旨，應
        以成交價減除一切費用後之餘額為所得額，則依所得稅法施行細則及財政部
        部頒解釋令曾針對個人出售「房屋」、「高爾夫球證」及「古董及藝術品」
        等就其成本費用率亦訂有一定標準，並以合理價額計算財產交易所得。財政
        部八十三年一月二十六日台財稅第八三一五八一○九三號函、財政部八十四
        年三月一日第八四一六○六八三三號函、財政部八十一年十二月三日台財稅
        第一五八一○九三號函，均明文可稽。
      (4)財政部上開解釋函雖未明示個人出售「個人研究發明所獲專利權」之標準成
        本費用率，然本於憲法保障人民財產權基本權利，並參酌所得稅法第十四條
        第一項第七類之立法意旨，及上開財政部解釋函文所揭精神，對於個人出售
        專利權之財產收益，縱未能提出成本費用憑證時，被告仍應基於前諸租稅公
        平原則之法理參酌類似行業核減一定比率之成本費用，尚不得逕以原告因未
        提示有關具體證明「所得及相關必要費用」資料，無從審酌為由，擅將出售
        系爭專利權之出售收入，按全額認定財產交易所得額，方無率斷。
      (5)況查，系爭「具多功能及調適之電話線路量測方法及系統」專利權（專利證
        書字號第○九○四八一號），其主要功能可用以偵測多種不同之電話線使用
        狀態並彈性的調整至不同之「正常狀態」，以防止斷線之實體損害、拿起話
        機一段時間不使用之不正當使用及竊聽之濫用。本項專利是關於電話線的量
        測方法及裝置，為電話線上之監測系統，其裝置包含AC、DC、RF電壓及阻抗
        量測裝置、一供儲存不同參數量測值之儲存裝置或記憶體裝置、供互連電話
        線開關、供控制不同裝置及開關以及供發出偵測異常狀況或監聽裝置之信號
        量測裝置及儲存裝置及控制裝置。由是項專利發明內容來看，其係屬於高科
        技產品，核其常情，該專利權之研發費用亦較其他專利發明品為多。
      (6)事實上，原告對是項發明所投入之精力、人力、時間之耗費絕非一般發明所
        可比擬，原告所投入之時間、精神又如何能以具體證據證明。故關於本件系
        爭專利權必要費用之減除，被告實宜參酌財政部八十一年十二月三日台財稅
        第000000000號解釋函：「個人提供古董及藝術品在我國參加拍賣
        會之所得，其能提示足供認定交易損益之證明文件，依所得稅法第十四條第
        一項第七類規定．．．如未能提供足供認定交易損益之證明文件者，應依拍
        賣品種類（如古玩、書畫、雕塑品等）比照各該行業代號分別適用營利事業
        同業利潤（零售業）計算課稅所得，並自八十一起適用。」之意旨精神，依
        「等者等之」法理，對於本件系爭專利權應以八十六年度財政部頒佈有關電
        話交換機零售業（標準代號：545116）之同業利潤標準淨利率為「百分之九
        」計算。故原告應計入財產交易所得之金額應為九、○○○元（即出售金額
        一○○、○○○元乘以百分之九），而非出售金額一○○、○○○元，方為
        妥適。
    4.被告及訴願決定機關作成行政處分及行政決定之認事用法，均嫌率斷：
      (1)原告自復查申請以來，均詳實主張本案應有上開法條及財政部函釋之適用，
        豈料被告及原訴願決定機關均未審酌原告之主張是否符合所得稅法第十四條
        規定之意旨、系爭案情應否有租稅公平之考量，即以「訴願人（即原告）之
        主張與系爭專利權無涉」如此簡單而粗率之理由逕行駁回，不僅使復查階段
        自我省查之功能及訴願階段之行政救濟功能蕩然無存，更加深一般人民對於
        行政體系之官僚印象，自令人難以甘服。
      (2)另原告自復查申請以來，即同時進行出售專利權應符合八十八年十二月三十
        一日公佈實施之「促進產業升級條例」第十一條規定關於所得之收入百分之
        五十免稅之申請，是原告一直請求被告暫緩作成復查決定，惟時值相關施行
        細則遲未獲財政部公佈，被告即逕行作成駁回之復查決定；嗣原告於訴願申
        請程序中獲經濟部之核准後，隨即向被告之下轄機關大安稽徵所提供其所需
        資料，並持以向原訴願決定機關申請暫緩作成訴願決定，卻遭原訴願決定機
        關以超越一般水準之效率逕行駁回，其本位主義之心態，殊嫌可議，自令人
        難以甘服。
    5.綜上所述，被告未衡量原告必要成本費用，復未客觀、合理評估原告所得之實
      質經濟利益，即遽以核定原告稅額，違反租稅公平原則，侵害原告憲法保障之
      財產權，至為灼然。故懇請鈞院鑒核，以公平正義之法理，審酌所得稅法、一
      般行政法法理，撤銷原處分及原訴願決定，以昭大公，而維稅制，實感德便。
    6.查原告所發明「具多功能及調適之電話線路量測方法及系統」經經濟部經（九
      ○）工字第○九○二一○○○九七○號函核准，認原告申請將該專利權出售予
      年盛公司供公司研究發展，核有需要，符合八十八年十二月三十一日公布施行
      之「促進產業升級條例」第十一條規定，所得之收入百分之五十可免予計入綜
      合所得稅課稅等語，刻向被告下轄大安稽徵所提出免稅申請中，故暫時無法核
      發核准證明。
　(二)被告主張之理由：
    1.按「財產或權利原為出價取得者，以交易時之成交價額，減除原始取得之成本
      ，及因取得、改良及移轉該項資產而支付之一切費用後之餘額為所得額。」為
      行為時所得稅法第十四條第一項第七類第一款所明定。次按「個人研究發明所
      獲專利權出售之所得，應如何計課所得稅乙節：查所得稅法第十四條第一項第
      七類財產交易所得第一款規定：財產或權利原為出價取得者，以交易時之成交
      價額，減除原始取得之成本及一切改良費用後之餘額為所得額。個人以其研究
      獲致之專利權或秘密方法出售他人而取得之收入，屬財產交易所得，應依法申
      報綜合所得稅，其所支付之必要費用（包括研究費）如有合法憑證，可自收入
      中扣除。．．．」復為財政部六十二年四月十六日台財稅第三二七○七號函所
      明釋（參照財政部編印八十七年版所得法令彙編第一八六頁）。
    2.本件原告八十六年度綜合所得稅結算申報，未申報出售系爭專利權收入，被告
      以年盛公司為取得系爭專利權八十六年度給付原告一○○、○○○元，核屬財
      產交易所得，併課當年度綜合所得稅。
    3.經查原告提供系爭專利權予年盛公司，當年度取得現金一○○、○○○元，此
      為原告所不爭，被告依首揭規定，核定財產交易所得併課原告綜合所得稅，並
      無不合；原告申稱系爭專利權收入係屬個人一時貿易所得，應按一時貿易盈餘
      純益率百分之六併課營利所得，顯係誤解法令，核不足採。又原告主張系爭專
      利權需考量創作之必要成本費用等情，經被告函請原告提示有關具體證明所得
      及相關必要費用資料前來被告辦公處備查，原告迄未提示相關資料，致被告無
      從審酌，被告復查決定予以維持，亦無違誤，原告訴經財政部訴願決定，亦持
      與被告相同論見。至所稱必要成本費用無法逐一詳實舉證，爰請參照個人提供
      藝術品參加拍賣會其所得比照各該行業代號分別適用營利事業同業利潤率計算
      課稅，以八十六年度電話交換機零售業（標準代號：五四四一之一五）之同業
      利潤標準淨利率百分之九計算系爭所得；亦或按個人出售高爾夫球會員證屬財
      產交易所得其成本費用認列原則，納稅義務人未申報或未能提出證明文件者，
      以其自行舉證之售價或稽徵機關查得成交價額，兩者從高按省（直轄市）主管
      稽徵機關訂定之所得標準核定乙節，經查原告主張與系爭專利權無涉，併予陳
      明。據上論述，本件原處分、訴願決定均無違誤。
　　理  由
一、按「財產或權利原為出價取得者，以交易時之成交價額，減除原始取得之成本，
    及因取得、改良及移轉該項資產而支付之一切費用後之餘額為所得額。」為行為
    時所得稅法第十四條第一項第七類第一款所明定。次按「個人研究發明所獲專利
    權出售之所得，應如何計課所得稅乙節：查所得稅法第十四條第一項第七類財產
    交易所得第一款規定：財產或權利原為出價取得者，以交易時之成交價額，減除
    原始取得之成本及一切改良費用後之餘額為所得額。個人以其研究獲致之專利權
    或秘密方法出售他人而取得之收入，屬財產交易所得，應依法申報綜合所得稅，
    其所支付之必要費用（包括研究費）如有合法憑證，可自收入中扣除。．．．」
    復為財政部六十二年四月十六日台財稅第三二七○七號函所明釋（參照財政部編
    印八十七年版所得法令彙編第一八六頁）。
二、查本件原告八十六年度綜合所得稅結算申報，未將其出售予年盛公司之系爭專利
    權之收入一○○、○○○元列報，被告認屬財產交易所得，應併課八十六年度綜
    合所得稅等情，有原處分、復查決定書及訴願書在卷可稽，且為兩造所不爭執，
    堪信為真實。
三、原告主張系爭專利權收入係屬個人一時貿易所得，應按一時貿易盈餘純益率百分
    之六併課營利所得云云；但查「本法第十四條第一項第一類所稱一時貿易之盈餘
    ，指非營利事業組織之個人買賣商品而取得之盈餘，其計算準用本法關於計算營
    利事業所得額之規定」行為時所得稅法施行細則第十二條定有明文，按專利權係
    智慧財產權之一種，給予發明人專利權，在賦予專利權人於其有限的獨佔期間內
    ，排除他人未經其同意而實施其專利權，從而，專利權之出售，自非商品之買賣
    ，出售專利權之收入即非一時貿易盈餘至明。財政部前揭認定係屬財產交易所得
    之函釋，要無不合，原告此項主張洵屬誤解。另原告提出台北市稅捐稽徵處大安
    分處函影本主張業經核定系爭專利權收入為一時貿易所得一節，業據被告否認，
    記明在案，且原告所提為證者係台北市稅捐稽徵處大安分處致原告攜帶資料俾供
    查核函，要非已核定之資料甚明，原告此項主張洵不足採。
四、原告另主張應比照所得稅法第八十三條同業利潤標準核算原告之必要成本費用課
    稅云云；但查，原告既未提出出售「個人研究發明所獲專利權」專利權之同業利
    潤標準為何，以為論據，此項主張亦屬無稽。原告又主張縱認為係屬財產交易所
    得，亦應依八十六年度財政部頒布之有關電話交換機零售業（標準代號：545116
    ）之同業利潤標準淨利率計算一節，因原告出售者非電話交換機，此項主張亦屬
    無據。
五、原告主張應依一定比例核算其取得專利權之成本費用云云；但查，原告並未提出
    其取得專利權之成本及費用之資料予被告審核，被告自難依前開六十二年四月十
    六日台財稅第三二七○七號函釋意旨予以扣除，此項權利之懈怠，要屬可歸責於
    原告，自無據此指摘被告原處分予以全額計稅之理。至原告主張具有記帳能力之
    營利事業縱使未提供帳簿憑據亦可認列成本費用，似原告之個人則否有違平等原
    則云云；矧平等原則之適用以兩者有可相提併論性為其前提，營利事業有同業利
    潤標準可循要屬事理之常，個人各項所得，未能有同業利潤標準為據，亦事所必
    然，兩者已無可相提並論性，原告要無引平等原則之違反指摘之餘地。
六、原告又主張依促進產業升級條例第十一條規定應免稅百分之五十云云；惟按「中
    華民國國民以自己之創作或發明，依法取得之專利權，提供或出售予中華民國境
    內公司使用，經目的事業主管機關核准者，其提供該公司使用所得之權利金，或
    售予該公司使用所得之收入，百分之五十免予計入綜合所得額課稅」為八十八年
    十二月三十一日修正公布，自八十九年一月一日起施行之促進產業升級條例所修
    訂，系爭專利權之出售係八十六年間，依中央法規標準法第十四條規定意旨，本
    件尚無上開規定之適用，原告此項主張亦屬誤解。至修正前促進產業升級條例第
    九條雖規定「中華民國國民以自己之創作或發明，依法取得並登記之專利權或電
    腦程式著作之著作權，提供或出售予中華民國境內公司使用，經目的事業主管機
    關核准者，其提供該公司使用所得之權利金，或售予該公司使用所得之收入，免
    予計入綜合所得額課稅」；惟以出售專利權者先向目的事業主管機關申請核准，
    再向所屬國稅局辦理核認為其條件，本件原告自始未將系爭專利權之收入申請核
    認，要無前開規定之適用，要無疑義，從而，原告主張免稅要屬無據。
七、綜合上述，原告於八十六年間出售其研究發明之「具多功能及調適之電話線路量
    測方法及系統」專利權予年盛公司之收入，未於八十六年度綜合所得稅結算申報
    時列報，被告認定該項收入屬財產交易所得，應予併課，核定原告該年度綜合所
    得總額為二、五九○、七六一元，淨額為一、九四○、六○○元，應補稅額二一
    、○○○元，並無不合，訴願決定予以維持，亦無違誤。原告仍執前詞，訴請撤
    銷，為無理由，應予駁回。
八、本件法律關係及事實已臻明確，兩造其餘攻擊防禦方法，核與前開論斷結果無礙
    ，爰不逐一論究，併此敘明。
據上論結，本件原告之訴為無理由，爰依行政訴訟法第九十八條第三項前段，判決如
主文。
中　　華　　民　　國　　九十一　　　年　　　六　　　　月　　二十七　　　日
                 臺 北 高 等 行 政 法 院   第 六 庭
                                         法  官　 闕銘富
右為正本係照原本作成。
本件以訴訟事件所涉及之法律見解具有原則性者為限，始得於本判決送達後二十日
內向本院提出上訴狀並表明上訴理由，如已於本判決宣示後送達前提起上訴者，應
於判決送達後二十日內補具上訴理由（均按他造人數附繕本），且經最高行政法院
許可後方得上訴。
中　　華　　民　　國　　　九十一　　年　　　六　　　　月　　二十八　　　日
                                         書記官   吳芳靜
